臺灣臺中地方法院刑事判決　　　　　　　95年度易字第1575號
公　訴　人　臺灣臺中地方法院檢察署檢察官
被　　　告　丙○○
　　　　　　　　　　號2樓
　　　　　　　　　　（現於臺灣臺中女子戒治所強制戒治中）
上列被告因詐欺案件，經檢察官提起公訴（九十五年度偵字第四
七二四號）及移送併案審理（九十五年度偵字第二七一一八號）
，本院判決如下：
    主    文
丙○○幫助意圖為自己不法之所有，以詐術使人將本人之物交付
，處有期徒刑肆月，如易科罰金，以銀元佰元即新臺幣玖佰元
折算壹日。
    犯罪事實
一、丙○○已預見將自己之金融機構帳戶存摺、印章、提款卡連
    同密碼提供他人使用，因該帳戶所有人名義與實際使用者不
    同，使用者即可藉此躲避員警追查，作為詐欺取財之犯罪工
    具；且現今一般金融機構帳戶之申請甚為簡易方便，如係基
    於正當用途而有使用帳戶之必要，通常需用人得以自己名義
    申請辦理即可，本無借用他人帳戶掩飾資金流向之必要。惟
    丙○○在不違背其本意之下，竟基於幫助他人涉犯詐欺取財
    罪行之不確定故意，於民國九十四年十一月二十日前之某時
    ，在不詳地點，將其所申辦之太平宜欣郵局帳號00000
    00號帳戶之存摺、提款卡，交予不詳姓名年籍之人（並無
    證據證明該受領人尚未年滿十八歲），丙○○並同時告知提
    款卡密碼。嗣該不詳姓名年籍之人所屬犯罪集團成員，果基
    於意圖為自己不法所有之概括犯意，而為後述詐欺取財犯行
    ：
（一）先於九十四年十一月二十日上午九時許，撥打電話與乙○○取得聯繫，並佯稱乙○○抽中港幣三十萬元之彩金，但
      須先以匯款方式繳交新臺幣（下同）六萬三千三百二十元
      之所得稅，致使乙○○陷於錯誤，乃依上開電話內容之指
      示，於同年月二十三日下午二時許，前往臺北市○○路一
      二一號臺北郵局永吉支局內，將前揭金額匯款進入丙○○
      所提供之上開郵局帳戶內，該犯罪集團成員旋即持提款卡
      提領該筆款項，以此方式詐騙財物得手。
（二）再於九十四年十二月十九日下午某時，撥打電話與甲○○
      取得聯繫，並以「英展科技公司楊家琦」之名，佯稱甲○○抽中三獎可得一百二十萬元之獎金，但須先以匯款方式
      繳交六萬三千三百二十元之保險金，致使甲○○陷於錯誤
      ，乃依上開電話內容之指示，於同年月二十七日下午四時
      三十八分許，前往臺南市○○區○○路七一二號臺南土城
      郵局內，先後匯款三萬三千三百二十元及三萬元進入丙○○所提供之上開郵局帳戶內，該犯罪集團成員旋即持提款
      卡提領該筆款項，以此方式詐騙財物得手。
    嗣乙○○、甲○○匯款後察覺有異，分別於九十五年一月二
    日及同年月十六日報警處理，經警依據前揭指示匯款之帳戶
    循線查獲丙○○，始悉上情。
二、案經乙○○訴由臺中縣警察局霧峰分局報告臺灣臺中地方法
    院檢察署檢察官偵查起訴及移送本院併案審理。
    理    由
一、訊據被告丙○○對於上開郵局帳戶原係由其申辦使用等情固
    坦承不諱，惟矢口否認有何幫助詐欺取財犯行，辯稱：伊所
    開立之郵局存款帳戶存摺及提款卡已於九十四年七、八月間
    ，在伊所居住之臺中縣太平市○○路「羅馬大廈」內遭竊，
    因為當時該帳戶內沒有什麼錢，且同時失竊之二只手環都是
    假的，所以就未報警處理；又該帳戶平日均由弟弟幫伊領錢
    ，伊就將提款密碼抄在紙上連同存摺一起交給弟弟，然後存
    摺及密碼都放在抽屜裡，而遭小偷一併竊取，伊並未提供存
    摺、提款卡及密碼供他人使用云云。然查：
（一）上開犯罪事實，業據證人即告訴人乙○○、被害人甲○○
      於警詢中指證遭人詐騙匯款經過綦詳，並有被告之郵局帳
      戶開戶資料及客戶歷史交易清單各一份、郵政國內匯款執
      據三份、受理刑事案件報案三聯單二份附卷可稽。
（二）而被告所稱前揭存摺及提款卡遭竊情節，並無任何報案失
      竊或主動向郵局掛失止付之資料可憑，則被告放置於住處
      抽屜內之物品究竟有無遭竊？遭竊物品中是否包含其所申
      辦之郵局存摺及提款卡？均乏積極證據可資相佐，已難遽
      信被告空言所辯屬實。況被告於警詢時供稱：提款密碼係
      書寫於存摺及提款卡後面云云，迨本院審理時卻改稱：提
      款密碼係另外書寫在紙張上，並與存摺及提款卡均放置於
      抽屜內云云，前後所言亦非一致，其真實性尚有可議。再
      依被告前揭所述，其抄錄提款密碼之紙張上並無關於「密
      碼」、「提款」或金融機構名稱等文字之記載，縱使其弟
      將存摺、提款卡及記載密碼之紙張放在抽屜內，在竊賊翻
      找物色財物之際，又何能清楚認知紙上號碼即為被告帳戶
      之提款密碼？另衡諸時下詐欺犯罪集團成員收購取得人頭
      帳戶之常見手法，渠等利用部分民眾需款孔急或貪圖小利
      之心理因素，藉由登報或隨機搭訕招攬方式獲取存摺、提
      款卡及密碼之情形甚為常見，執行上亦無重大困難，而原
      帳戶所有人既係出於自願提供帳戶供渠等犯罪使用，事後
      自行凍結帳戶、變更密碼或申請將原提款卡作廢並補發新
      卡之可能性較低；相對而言，如該存摺、提款卡及密碼係
      以盜贓方式取得，則該詐欺犯罪集團成員自須承擔原帳戶
      所有人隨時報警或求助金融機構應變處理之危險，進而使
      其費心詐騙之款項入帳後，面臨無法領出之窘境。是以詐
      欺犯罪集團成員果真確有使用人頭帳戶之必要，大可透過
      其他管道平和取得並安心使用，根本毋庸竊取被告所使用
      帳戶之存摺、提款卡，徒增日後作為詐欺得款匯入帳戶時
      無從提領甚或遭警查獲之風險。足徵被告前揭所辯：前揭
      帳戶存摺、提款卡及密碼紙係在伊家中遭竊後，被他人冒
      用作為詐欺取財之犯罪工具云云，既乏所據，又有悖於事
      理，顯不足採。
（三）再按刑法第十三條所稱之故意本有直接故意（確定故意）
      與間接故意（不確定故意）之別，條文中「行為人對於構
      成犯罪之事實，明知並有意使其發生者」為直接故意，至
      於「行為人對於構成犯罪之事實，預見其發生而其發生並
      不違背其本意者」則屬間接故意；又間接故意與有認識的
      過失（又稱疏虞過失）之區別，在於二者對構成犯罪之事
      實雖均預見其能發生，但前者對其發生並不違背其本意，
      後者則確信其不發生。而金融機構帳戶之申請甚為簡易方
      便，如係基於正當用途而有使用帳戶之必要，通常需用人
      得以自己名義申請辦理即可，本無借用他人帳戶掩飾資金
      流向之必要。倘該名取得帳戶之人非將被告提供之金融機
      構帳戶作為犯罪所得存提進出及其他不法用途，豈須向被
      告收取存摺、提款卡供己使用？又被告率將自己所有金融
      機構帳戶交予他人使用，衡之常情，如此乖離常態之交易
      行為，就一般具有相當社會經驗之人而言，當可輕易預見
      該人取得存摺、提款卡係供作非法使用。再者，蒐集他人
      金融機構帳戶作為被害人匯入款項之交易媒介，用以隱匿
      真正犯罪者身分及資金流向之犯罪模式，多係用於詐欺取
      財之犯罪類型，此乃一般使用人頭帳戶常見之非法利用類
      型，復經大眾傳播媒體再三披露，被告亦無從諉為不知。
      則被告提供之金融機構帳戶嗣經他人用於詐欺取財之不法
      用途，此種犯罪手法仍未逸脫於被告幫助他人犯罪意思之
      外，即屬被告所預見。而被告提供金融機構帳戶在先，縱
      已得悉可能作為上開犯罪用途，卻又容任該項犯罪行為之
      繼續實現，毫無積極取回前揭物品或其他主觀上認為不致
      發生該項犯罪結果之確信，足徵前揭犯罪行為自仍不違其
      本意，被告應具有幫助他人詐欺取財犯罪之間接故意，殆
      無疑義。
　　綜上所陳，被告前揭所辯顯有未洽，不足採信。本案事證已
  　臻明確，被告犯行至堪認定。
二、查被告行為後，九十四年二月二日修正公布之刑法條文已自
    九十五年七月一日起施行，其中與本件有關部分之第二條、
    第三十條、第三十三條第五款、第四十一條第一項、第五十
    五條均已修正，另刑法施行法增訂之第一條之一亦於九十五
    年六月十四日公布，並自同年月十六日起施行。按「行為後
    法律有變更者，適用行為時之法律，但行為後之法律有利於
    行為人者，適用最有利於行為人之法律」，修正後刑法第二
    條第一項定有明文。此條規定係規範行為後法律變更所生新
    舊法律比較適用之準據法，本身尚無新舊法比較之問題，於
    新法施行後，應一律適用新法第二條第一項之規定，為「從
    舊從輕」之比較。另刑法第三十條、第五十五條關於幫助犯
    及想像競合犯之規定雖有文字更動，刑法施行法亦增列第一
    條之一之規定，然於本案具體適用結果，前揭條文之變更並
    無有利、不利被告之情形，自應逕依裁判時法即修正後刑法
    第三十條、第五十五條及刑法施行法第一條之一之規定論處
    （最高法院九十五年十一月七日九十五年第二十一次刑事庭
    會議決議參照），先予敘明。再按本次法律變更，比較時應
    就罪刑有關之共犯、未遂犯、想像競合犯、牽連犯、連續犯
    、結合犯，以及累犯加重、自首減輕暨其他法定加減原因（
    如身分加減）與加減例等一切情形，綜其全部罪刑之結果而
    為比較（最高法院九十五年五月二十三日九十五年度第八次
    刑庭會議決議參照）。茲就本件新舊法比較結果說明如下：
（一）關於罰金刑最低額之問題，被告所從屬之正犯罪名係刑法
      第三百三十九條第一項之詐欺取財罪（詳如後述），法定
      刑中有科處罰金之規定。修正前刑法第三十三條第五款規
      定罰金為一元以上，修正後刑法第三十三條第五款則將罰
      金規定係新臺幣一千元以上，以百元計算之。經比較新舊
      法之結果，應以舊法較有利於被告。
（二）又修正前刑法第四十一條第一項前段規定：「犯最重本刑
      為五年以下有期徒刑以下之刑之罪，而受六個月以下有期
      徒刑或拘役之宣告，因身體、教育、職業、家庭之關係或
      其他正當事由，執行顯有困難者，得以一元以上三元以下
      折算一日，易科罰金。」再被告行為時之易科罰金折算標
      準，修正前罰金罰鍰提高標準條例第二條（現已刪除）規
      定，就其原定數額提高為一百倍折算一日。則本件被告行
      為時之易科罰金折算標準，如以銀元三百元折算一日，經
      折算為新臺幣後，應以新臺幣九百元折算為一日。惟修正
      後刑法第四十一條第一項前段則規定：「犯最重本刑為五
      年以下有期徒刑以下之刑之罪，而受六個月以下有期徒刑
      或拘役之宣告者，得以新臺幣一千元、二千元或三千元折
      算一日，易科罰金。」被告所犯係得易科罰金之罪，經比
      較修正前後之易科罰金折算標準，以修正前之規定較有利
      於被告。
    綜上，舊法關於法定罰金刑下限及易科罰金折算標準之規定
    ，均較有利於被告，衡諸整體綜合比較結果及不得割裂適用
    法律之原則，應依刑法第二條第一項前段之規定，一體適用
    修正前刑法之相關規定予以處斷。
三、查被告丙○○提供存摺帳戶予他人詐欺犯罪使用，雖並未參
    與上開犯罪之構成要件行為，然其顯係以幫助他人犯罪之意
    思，實行上開犯罪構成要件以外之行為，核其所為，係犯刑
    法第三十條第一項前段、刑法第三百三十九條第一項之幫助
    詐欺取財罪。而連續幫助與幫助連續為不同之犯罪態樣，如
    基於概括犯意，多次幫助他人犯罪，為連續幫助，該幫助者
    有多次犯罪行為；如以一幫助行為，幫助他人連續犯罪，則
    為幫助連續，就幫助犯而言，僅有一次犯罪行為（最高法院
    八十九年度台上字第六０一四號刑事判決參照）。本件被告
    僅有一次提供金融機構帳戶之客觀行為，縱令其所幫助之正
    犯連續多次從事詐欺取財犯行，揆諸前揭說明，被告仍無論
    以修正前刑法第五十六條連續犯之餘地。惟被告既係以單一
    幫助行為侵害告訴人乙○○、被害人甲○○之財產法益，並
    觸犯數個罪名，為想像競合犯，應從一重之幫助詐欺取財罪
    論處（類似見解詳參林山田所著，「刑法通論下冊」第一二
    三頁關於教唆連續犯之實務意見評析，二００三年十一月增
    訂八版二刷）。又被告僅係幫助他人實行詐欺取財罪，為幫
    助犯，應依刑法第三十條第二項之規定，按詐欺取財罪正犯
    之刑予以減輕。至於被告提供上開帳戶致使被害人甲○○匯
    入遭詐騙款項之犯罪事實（即移送併辦部分），固未經檢察
    官詳載於起訴書內，然此因與其餘記明公訴意旨之幫助詐欺
    取財犯行有想像競合犯之裁判上一罪關係，已如前述，當為
    起訴效力所及，基於審判不可分原則，本院自應併予審理，
    附此敘明。爰審酌被告率然提供帳戶予他人犯罪使用，造成
    遭受詐騙之人追查贓款及實際犯罪行為人發生阻礙，對於社
    會治安仍具有相當之危害性，及其犯罪動機、目的、手段、
    於偵審中仍矢口否認犯行之態度、智識程度等一切情狀，量
    處如主文所示之刑，併諭知易科罰金之折算標準，以示懲儆
    。
據上論斷，應依刑事訴訟法第二百九十九條第一項前段，刑法第
二條第一項前段、第三十條第一項前段、第二項、第三百三十九
條第一項、第五十五條、修正前刑法第四十一條第一項前段，刑
法施行法第一條之一第一項、第二項前段，修正前罰金罰鍰提高
標準條例第二條，現行法規所定貨幣單位折算新臺幣條例第二條
，判決如主文。
本案經檢察官郭明嵐到庭執行職務。
中　　華　　民　　國　　96　　年　　4 　　月　　2 　　日
                  刑事第七庭    審判長法  官  陳如玲
                                      法  官  張清洲
                                      法  官  高文崇
上正本證明與原本無異。
如不服本判決，應於送達後十日內向本院提出上訴狀（須附繕
本），上訴於台灣高等法院台中分院。
                                      書記官  林淑慧
中　　華　　民　　國　　96　　年　　4 　　月　　2　　日
附錄本案論罪科刑法條：
刑法第三十條第一項前段：
幫助他人實行犯罪行為者，為幫助犯。
刑法第三百三十九條第一項：
意圖為自己或第三人不法之所有，以詐術使人將本人或第三人之
物交付者，處五年以下有期徒刑、拘役或科或併科一千元以下罰
金。
